臺灣高等法院臺中分院刑事判決　　　　　　　　　　九十三年度上訴字第二三二號
　　上　訴　人　臺灣彰化地方法院檢察署檢察官
　　上　訴　人
　　即　被　告　乙○○
　　右一被告指定辯護人　本院公設辯護人　丁○○
　　上　訴　人
　　即　被　告　丙○○
　　右一被告指定辯護人　本院公設辯護人　甲○○
右上訴人因被告等強盜等案件，不服臺灣彰化地方法院九十二年度訴字第一０八二號
中華民國九十二年十二月二十五日第一審判決（起訴案號：臺灣彰化地方法院檢察署
九十二年度偵字第三六五六號），提起上訴，本院判決如左：
    主      文
上訴駁回。
    事      實
一、乙○○前有違反麻醉藥品管理條例、肅清煙毒條例等前科，最近一次於民國八十
  九年間，因犯竊盜及公共危險罪，經原審法院分別判處有期徒刑五月、四月，應
    執行有期徒刑八月確定，甫於九十一年十一月二十九日執行完畢；丙○○前亦有
    竊盜、妨害家庭等前科，最近一次於八十三年間，因違反肅清煙毒條例及麻醉藥
    品管理條例案件，分別經原審法院判處有期徒刑三年四月、五月，及臺灣高等法
    院判處有期徒刑一年確定，後經定應執行刑為四年五月，甫於九十一年十二月二
    日執行完畢。詎二人均仍不知悔改，竟共同基於意圖為自己不法所有之犯意聯絡
    ，因乙○○曾在設於彰化縣彰化市○○○路四八四號之「總統旅遊公司」彰化站
    （下稱總統旅遊公司）任職，熟悉該公司附近之地形，及該公司後方有一道鐵門
    ，打開後可通往後方之巷子，乙○○乃於九十二年四月二十四日上午十時許，駕
    駛其向不知情之邱民安所借用之車牌號碼Ｖ五─七八八三號自小客車，前往丙○○向不知情之王永芳所借住之彰化縣花壇鄉○○村○○路○段七四三號找丙○○
    ，二人乃計劃至總統旅遊公司強盜，並推由丙○○下手，乙○○則至總統旅遊公
    司後門巷口等待接應。謀議既定，乙○○於同日中午十二時四十五分許，駕駛上
    開自小客車，搭載丙○○抵達總統旅遊公司，丙○○攜帶自王永芳家中取出之在
    客觀上足以對人之生命、身體、安全構成威脅，可用以殺、傷人，具有危險性之
    水果刀一把，頭戴鴨舌帽並著口罩進入總統旅遊公司（適逢ＳＡＲＳ流行，該公
    司站務人員戊○○亦不疑有他），乙○○則依計劃將車輛駛至該公司後門巷口等
    候接應。丙○○進入總統旅遊公司後，即先佯裝乘客詢問戊○○下一班到臺北車
    次之時間，戊○○回答係下午一點半之後，丙○○又偽稱要借用廁所，戊○○告
    知廁所在後面，丙○○乃往後方廁所走去，未幾，丙○○突然往戊○○方向衝去
    ，持前開預藏之水果刀，喝令戊○○將錢交出來，戊○○稱沒錢後，丙○○即持
    水果刀架住戊○○之脖子，並將戊○○壓在牆角，致使戊○○不能抗拒，進而打
    開櫃檯抽屜，強取抽屜內之現金新台幣（下同）一萬元，以及戊○○之皮包一個
    （內有現金五千元、身分證、健保卡、金融卡、鑰匙及ＧＤ９２型行動電話一支
    ），得手後，隨即依計劃跑向後門欲開啟鐵門，惟因無法開啟，遂又衝往前門，
    由前門逃離現場，惟因一時緊張，不慎將水果刀一把遺留現場。丙○○逃出後直
    接跑向總統旅遊公司後方巷子，戊○○見狀立即追隨其後，見丙○○坐上乙○○
    駕駛之自小客車逃逸。乙○○因見戊○○在後追趕，恐戊○○已記下其車號，明
    知其駕駛之自小客車並未失竊，但為避免遭警方查緝，竟基於未指定犯人誣告之
    犯意，撥打行動電話向不知情之邱民安謊稱上開自小客車已失竊，並請邱民安去
    申報失竊，邱民安不疑有他，即向彰化縣警察局溪湖分局舊館派出所報稱其所有
    之自小客車已失竊，請求協助偵查竊盜罪嫌，而為未指定犯人，向該管公務員誣
    告犯罪。二人逃離現場後，將強盜所得現金朋分花用，行動電話由丙○○留用，
    其餘證件則丟棄而未尋獲。嗣經戊○○記下車牌號碼報警處理，經警循線調查，
    並持臺灣彰化地方法院檢察署檢察官拘票分別於九十二年四月二十八日十八時十
    五分、同年六月二十六日二十三時三十分，拘提乙○○、丙○○到案，並在丙○○上揭向王永芳借住之房間內，起獲二人強盜所得之ＧＤ９２型行動電話一支，
    而查悉上情。
二、案經彰化縣警察局彰化分局報告臺灣彰化地方法院檢察署檢察官偵查起訴。
    理      由
一、訊據被告乙○○於原審固坦承有向邱民安佯稱其自小客車已失竊，請其申報失竊
    外，但否認有與被告丙○○共謀至總統旅遊公司之強盜犯行，辯稱：被告丙○○
欲北上請伊開車載其至總統旅遊公司搭車，伊對於被告丙○○之強盜犯行均不知
    情，且伊在被告丙○○告知強盜一事後，因一時緊張才請邱民安報失竊云云；被
    告丙○○對於其有持水果刀進入總統旅遊公司，並取走該公司櫃台內之金錢及被
    害人之皮包之事實坦白承認，惟辯以：因被告乙○○告知總統旅遊公司欠其薪資
    ，要伊去總統旅遊公司談，伊至該公司沒有遇見老闆，看到被害人戊○○，伊向
    被害人說被告乙○○薪資之事，被害人誤認伊要搶她，伊一時緊張才拿出水果刀
    要被害人拿錢出來云云。經查：
（一）本件被告丙○○、乙○○二人至總統旅遊公司強盜櫃檯人員財物之計劃，係被
      告乙○○於九十二年四月二十四日約十時許，至被告丙○○之住處向其提議，
      並規劃得手後之逃逸路線後，由被告乙○○搭載被告丙○○至總統旅遊公司，
      由被告丙○○下手，被告乙○○則將自小客車駛至該公司後巷等候，俟被告丙○○得手後接應其離開，已據被告丙○○於警詢、偵查供認明確（見偵卷第一
      一三、一一四、一二六頁背面及一二七頁），嗣後被告丙○○雖辯稱：伊係要
      去談被告乙○○薪資之事，一時緊張始發生此事云云。惟參諸被害人戊○○於
警詢指稱：該名歹徒（即被告丙○○）進入站內，邊走邊問伊幾點有車，又說
      要借用廁所，該名歹徒往後方洗手間走去，而後即朝櫃台內走進來，手持一把
      利刃大聲斥喊伊，叫伊把錢拿出來，伊回答沒錢，該名歹徒即動手用刀子推壓
      伊至牆角，轉身翻開櫃台抽屜，搶走裡面現金，同時亦搶走伊皮包，便往後方
      逃離，伊見該名歹徒動手欲開啟後方鐵門，見伊把前門拉住，乃跑向前門，與
      伊發生拉扯，並將伊推開，往中華西路四七四巷內逃跑，伊尾隨呼叫，見其坐
      上車牌號碼Ｖ五─七八八三號自小客車逃逸等情（見偵卷第三一頁背面），其
      於檢察官偵查時亦指稱當天有一人向伊問下班車到台北是幾點並借用廁所，詎
      該人走到洗手間後突然往伊處衝來，拿刀架著伊脖子要伊拿錢出來，伊告以沒
      有錢，歹徒就往櫃子翻抽屜拿錢後，往後面跑，伊便往前門把歹徒鎖在裡面，
      但該歹徒又往前門跑並拉開門後往巷內跑，伊追出來看，歹徒跳上一台白色車
      子逃走，該車之車號是Ｖ５－７８８３號等語（見偵卷第一○八頁背面）；被
      告對於被害人戊○○前開之指述，復於原審準備程序表示對於其證據能力無意
      見，並不為爭執之表示，參以被害人戊○○與被告又素無怨隙，無誣陷之必要
      ，其證詞堪足採酌。依戊○○上開供詞，可知被告丙○○一進入總統旅遊公司
      即佯裝一般乘車旅客詢問車班、借用廁所等，在被害人未有任何防備之際，突
      然持刀衝向被害人，喝令其拿錢出來，被告丙○○根本未向被害人提及總統旅
      遊公司積欠被告乙○○薪資一事，更非如其所辯係一時緊張始持水果刀威嚇被
      害人，空言辯解礙難採信。
（二）再由被告丙○○於得手後，即由一台白色車子接應載走，益足徵被告乙○○在
      搭載被告丙○○抵達總統旅遊公司後，隨即將車子駛至該公司後門巷口處等候
      接應，被告丙○○於得手後，乃依計劃往該公司後門離去。被告乙○○於原審
      固又辯稱：被告丙○○要北上，請伊載其至總統旅遊公司搭車，該公司位於交
      流道旁，伊將車子停在公司旁邊巷口等云云，惟被告丙○○先則供認其至總統
      旅遊公司係因被告乙○○提議強盜（其稱向該公司拿一筆錢），繼之稱該公司
      積欠被告乙○○薪資，伊要幫被告乙○○催討，然從未提及其至該公司之目的
      為搭車北上，況倘如被告乙○○所稱，被告丙○○要求其等候，則其大可在總
      統旅遊公司門口暫停等候，無需駛至巷子內，蓋被告丙○○至該公司問車班，
      隨即可決定是否搭乘，被告乙○○在門口暫停之時間既短，更難想像其一定要
      將車子駛至巷子內等候之理由，是被告乙○○所辯，尚難憑採。又被告乙○○
      前曾任職於總統旅遊公司，對於該公司之地理環境（即後門何在、通往何處）
      應知之甚詳，被告丙○○亦自承：總統旅遊公司有後門，係被告乙○○告知的
      等情（見偵卷第一三五頁背面），倘非被告乙○○提議並事先規劃逃逸路線，
      被告丙○○要無可能於得手後直接往後門逃逸，被告乙○○之車子適亦停在後
      門處停候，是本件強盜犯行係由被告二人事先謀議，推由被告丙○○下手之事
      實，應堪認定。
（三）證人王永芳於警局復供稱丙○○事後告訴他，乙○○邀其一起至彰化市○○道
      附近搶一家遊覽車售票站共搶得五、六千元，在伊問丙○○時，乙○○在旁則
      指摘丙○○未從該遊覽公司售票站出來，反而從前門出來害伊車號被記下等語
      被告丙○○說車不是偷的，為什麼要去搶前沒有將車用膠布貼上等情明確（見
      偵卷第四六頁背面、四七頁正面）；於偵查中亦供稱：伊警訊筆錄講的話實在
      ，且丙○○、乙○○二人互有爭吵，乙○○說為何丙○○不從後門出來，丙○○說林志有私人轎車為何不蓋住車牌（同前偵卷第九十六頁反面、一三五頁正
      面）；參以證人王永芳係於九十二年四月二十八日十三時五十分至其住處尋找
      被告丙○○後，同日十七時三十分即製作警詢筆錄（有搜索、扣押筆錄等件足
      參），其自無足夠時間仔細衡量其陳述之利害、或有他人介入、干擾之情況，
      其於偵查中又再次重申前開警訊筆錄內容為實在，被告丙○○又為證人王永芳
      妹妹之男朋友，復提供住處給被告丙○○居住，其與被告二人且素無仇怨，自
      無動機無中生有編造被告二人事後指責對方內容誣陷被告二人，證人王永芳上
      開供詞應足採憑，被告二人事後辯稱：渠等沒有向證人王永芳講過本案，證人
      王永芳不可能知情云云，要屬事後飾卸之詞，自不足採信。
（四）辯護意旨固又以：被告乙○○當初係為替其母親向總統旅遊公司催討薪資，始
      出此下策云云。然被告乙○○業於原審供陳：伊與總統旅遊公司並無薪資糾紛
      ，係該公司積欠其母親薪資，而其母親亦未請伊至該公司催討薪資明確（見原
      審九十二年十一月十日準備程序筆錄），此外又無任何事證顯示總統旅遊公司
      有積欠被告乙○○母親薪資，被告乙○○亦始終否認其與被告丙○○至該公司
      之目的為催討薪資；且被告此行之目的若係在催討薪資，其催討之對象亦係該
      公司之管理部門（例如會計部），而非該公司之售票櫃台及櫃台人員，又何須
      持水果刀喝令櫃台人員戊○○拿錢出來，此與常情不合，委無可採，從而被告
      二人共謀至總統旅遊公司強盜財物，顯具有為自己不法所有之意圖甚明。次查
      ，本件被害人遭被告丙○○持水果刀架住脖子，並將其壓至牆角，其因恐懼而
      不能反抗，任由被告丙○○取去櫃台抽屜內之金錢及其皮包，已據戊○○於偵
      查中指訴明確（見偵卷第一○九頁背面），而扣案之水果刀一把刀鋒銳利，被
      告丙○○持銳利之水果刀架在被害人之脖子上，並將其壓至牆角，稍有不慎，
      被害人之生命、身體均有可能遭受難以預測之傷害，被害人雖曾謂其先用左手
      去擋刀子等情，應係指其在被告丙○○持水果刀喝令其拿錢出來，其稱沒錢，
      被告丙○○即持刀架在其脖子之一瞬間，蓋一般人於突遭外力傷害時，其本能
      或有以手抵擋之反應，就本件被告丙○○之整體犯罪行為觀察，其取走櫃台抽
      屜內之金錢及被害人皮包之時，被害人均係遭被告丙○○持刀壓制之狀態，徵
      諸社會一般通念實已足以壓制被害人之意思決定與行動自由，堪認被害人已喪
      失其自由之意思，而達到無法抗拒之程度。又被告丙○○得手後往後門跑去時
      ，被害人雖欲將前門關閉，並於被告丙○○無法開啟後門轉向前門逃出時，與
      其發生拉扯，惟此係在被告丙○○完成犯罪行為後所發生，斯時，被害人已非
      處於遭被告丙○○持刀架在脖子上之狀況，故此部分尚不能作為認定被告丙○○行為時並無至使被害人不能抗拒之依據。
（五）又被告丙○○於得手後，乘坐被告乙○○預先停放在總統旅遊公司後門巷口接
      應之車子，因被害人在後追趕，被告乙○○恐其車號可能已遭被害人記下，明
      知該自小客車未遭竊，竟仍打電話通知不知情之車主邱民安向警察機關申報失
      竊，邱民安不疑有他，乃依被告乙○○之通知，逕向彰化縣警察局溪湖分局舊
      館派出所申報失竊，被告乙○○固坦承有打電話通知邱民安申報失竊，惟仍辯
      稱：因被告丙○○上車後，告知他強盜之事，伊一時緊張才請邱民安申報失竊
      云云。經查，被告乙○○利用不知情之邱民安向警察機關申報失竊之經過，已
      據證人邱民安於警詢、偵查中證述明確（關於證人邱民安審判外之陳述，被告
      二人已於準備程序表示對於其證據能力無意見，復於原審審判程序調查該證據
      時，又均未對之聲明異議，並一致稱證人邱民安所言實在，邱民安證詞自得採
      為被告乙○○此部分犯行之論據，況被告乙○○復已坦承此部分犯行，並有彰
      化縣警察局車輛協尋電腦輸入單影本一份在卷可憑，被告乙○○明知該自小客
      車未遭竊，仍請不知情之邱民安向警察機關申報失竊，其未指定犯人，向該管
      公務員誣告犯罪之犯行，已堪認定。再查，被告乙○○自承被告丙○○上車後
      ，其發現被告丙○○手持一女用皮包，被告丙○○並已告知進入總統旅遊公司
      強盜一事，被害人又在後追呼強盜，倘如被告乙○○所辯，其未涉該犯行，何
      以非但未停車，反而加速離去，若謂被告乙○○突遇該事，一時不知如何反應
      ，則在駛離現場後，自應有餘裕冷靜思考並立即向警察機關報告此事，詎被告
      乙○○竟自行以行動電話通知邱民安，稱其所有之自小客車遭竊，請邱民安向
      警察機關申報失竊，以逃避追緝，由此益徵被告乙○○係因恐遭被害人戊○○
      記下車號，東窗事發，始向邱民安佯稱車子遭竊，其與被告丙○○就本件強盜
      犯行確有共同之犯意聯絡及行為分擔無訛。
（六）綜上，被告乙○○、丙○○前開所辯，均係飾卸之詞，委無足採。此外，並有
      贓物保管收據一紙、被告丙○○進出總統旅遊公司之監視器翻拍照片十三張、
      及水果刀一把扣案可資佐證，本件事證明確，被告二人之犯行均堪認定，應依
      法論科。
二、查被告丙○○持之供本件犯罪所用之水果刀，刀鋒銳利，在客觀上足以對人之生
    命、身體、安全構成威脅，可用以殺、傷人，具有危險性，自屬兇器。核被告乙○○、丙○○所為，均係犯刑法第三百三十條第一項之加重強盜罪，另被告乙○○央請不知情之邱民安謊報汽車失竊所為，係犯刑法第一百七十一條第一項之未
    指定犯人誣告罪。又被告乙○○、丙○○就前開加重強盜犯行，有犯意之聯絡及
    行為之分擔，均係共同正犯。而被告乙○○前開未指定犯人之誣告犯行，係利用
    不知情之邱民安為之，係屬間接正犯。另被告乙○○所犯加重強盜、未指定犯人
    誣告罪間，犯意各別，罪名不同，應分論併罰。末查，被告乙○○、丙○○分別
    有事實欄所示之科刑及執行紀錄，有卷附臺灣高等法院被告全國前案紀錄表二份
    可稽，其等受有期徒刑之執行完畢後，五年以內再犯有期徒刑以上之本罪，均為
    累犯，應依刑法第四十七條之規定加重其刑。原審因之適用刑法第三百三十條、
    一百七十一條第一項之規定，並審酌被告二人共謀強盜總統旅遊公司櫃檯人員財
    物，持水果刀之犯罪手段，對被害人已造成心理上莫大之恐懼，及犯罪之動機、
    目的、所得財物不多、犯後仍飾詞圖卸刑責，另被告乙○○未指定犯人，而向該
    管公務員申報車輛失竊，將使他人有受刑事訴追處分之虞，惟此部分犯罪後已坦
    承犯行，態度尚稱良好等一切情狀，分別量處被告丙○○強盜罪有期徒刑七年六
    月，乙○○強盜罪有期徒刑七年六月，未指定犯人誣告罪有期徒刑三月，並定其
    應執行刑有期徒刑七年八月，以示懲儆，並說明公訴人雖於原審審理中分別就被
    告乙○○、丙○○具體求刑有期徒刑十年、八年，惟斟酌前開各情及本件情節，
    認宣告如主文所示之刑已足收警惕、教化之效，公訴人前開求刑似嫌過重，且扣
    案之水果刀為被告丙○○取自證人王永芳之住處，為證人王永芳所有，業據被告
    丙○○及證人王永芳供述及證述明確，故不為沒收之諭知，核其認事用法均無不
    當，量刑亦稱允適，被告二人空言提起上訴，檢察官以原審判刑過輕，提起上訴
    ，請求將原審判決予以撤銷改判，均屬無據，其上訴均無理由，應予駁回。
三、被告二人經合法傳喚，無正當理由拒不到庭，爰不待其陳述逕行判決。
四、據上論斷，應依刑事訴訟法第三百七十一條、第三百六十八條，判決如主文。
本案經檢察官己○○到庭執行職務。
中      華      民      國      九十三  年      四      月      八      日
                                臺灣高等法院臺中分院刑事第七庭
                                      審判長法  官  林  榮  龍
                                            法  官  江  錫  麟
                                            法  官  謝  說  容
右正本證明與原本無異。
如不服本判決應於收受送達後十日內向本院提出上訴書狀，其未敘述上訴之理由者並
得於提起上訴後十日內向本院補提理由書（均須按他造當事人之人數附繕本）。
                                            書記官  金  珍  華
中      華      民      國      九十三  年      四      月      十二    日
附錄本案論罪科刑法條全文：
中華民國刑法第三百三十條
犯強盜罪而有第三百二十一條第一項各款情形之一者，處七年以上有期徒刑。
前項之未遂犯罰之。
中華民國刑法第一百七十一條
 (未指定犯人誣告罪)
未指定犯人，而向該管公務員誣告犯罪者，處一年以下有期徒刑、拘役或三百元以下
罰金。
未指定犯人，而偽造、變造犯罪證據，或使用偽造、變造之犯罪證據，致開始刑事訴
訟程序者，亦同。
                                                                        Ａ
